臺灣板橋地方法院刑事判決　　　　　　　 94年度訴字第675號
公　訴　人　臺灣板橋地方法院檢察署檢察官
被　　　告　乙○○
上列被告因偽造文書等案件，經檢察官提起公訴（93年度偵緝字
第1769號），本院判決如下：
    主  文
乙○○無罪。
    理　由
一、本件公訴意旨略以：被告乙○○因需孔甚急，明知自己沒有
    清償能力，竟基於意圖為自己不法所有及行使偽造私文書之
    概括犯意，利用與郭姿佩（嗣更名為「丙○○」）共事之機
    會，取得其國民身分證影本，先後向不知情之如附表所示銀
    行行員申辦現金卡及信用卡，並在該等信用卡、現金卡申請
    書上填載「郭姿佩」之年籍資料後，偽簽「郭姿佩」之署名
    於信用卡、現金卡申請書上，持向如附表所示之銀行行使，
    各該銀行不知情之承辦人員因此陷於錯誤，寄發由該等銀行
    所核發之信用卡及現金卡至台北縣板橋市○○路○ 段106 巷
    12 弄5號1 樓予被告收執。嗣被告連續多次偽以持卡人之身
    分刷卡購物，並於簽帳單上偽造「郭姿佩」之署名，致各該
    消費商店陷於錯誤交付財物，足生損害於丙○○、法商佳信
    商業銀行、聯邦商業銀行、中國信託商業銀行及各特約商店
    。又連續多次持玉山商業銀行核發之現金卡，利用自動提款
    機之自動付款設備預借現金使用。復多次向昂昇通信、萬豐
    視聽電業有限公司等商家信用消費，並在消費性信用貸款約
    定書上填寫「郭姿佩」之年籍後，復偽造「郭姿佩」之署名
    於其上，持向該等商家之不知情店員行使之，致其陷於錯誤
    而交財物，致生損害於「郭姿佩」、該等商家、授與信貸之
    台灣永旺財務服務股份有限公司（下稱「永旺公司」）及法
    商佳信商業銀行。嗣郭姿佩收受上述金融機關寄發之信用卡
    、現金卡、信貸逾期未繳催收單，經其向該等金融機關查證
    後始查知上情。因認被告係涉犯刑法第216 條、第210 條、
    第339 條第1 項、第33 9條之2 第1 項等罪嫌。
二、按犯罪事實應依證據認定之，無證據不得推定其犯罪事實；
    不能證明被告犯罪者，應諭知無罪之判決，刑事訴訟法第15
    4 條第2 項、第301 條第1 項分別定有明文。次按認定不利
    於被告之事實，須依積極證據，苟積極證據不足為不利於被
    告事實之認定，即應為有利於被告之認定，更不必有何有利
    之證據。再事實之認定，應憑證據，如未能發現相當證據，
    或證據不足以證明，自不能以推測或擬制之方法，以為裁判
    之基礎。另告訴人之告訴，係以使被告受刑事訴追為目的，
    是其陳述是否與事實相符，仍應調查其他證據以資審認，此
    有最高法院30年度上字第816 號、40年度台上字第86號、52
    年度台上字第1300號等判例，可資參照。再按最高法院92年
    度台上字第128 號判例見解認為，刑事訴訟法第161 條已於
    民國91年2 月5 日修正公布，其第1 項規定：檢察官就被告
    犯罪事實，應負舉證責任，並指出證明之方法。因此，檢察
    官對於起訴之犯罪事實，應負提出證據及說服之實質舉證責
    任。倘其所提出之證據，不足為被告有罪之積極證明，或其
    指出證明之方法，無從說服法院以形成被告有罪之心證，基
    於無罪推定之原則，自應為被告無罪判決之諭知。
三、公訴意旨認被告涉犯上開行使偽造私文書、詐欺等罪嫌，無
    非係以告訴人丙○○之證言、如附表所示銀行之信用卡或現
    金卡申請書、永旺公司催繳函及清償證明等文件為其論據。
    訊據被告乙○○固不否認以「郭姿佩」名義申辦如附表所示
    之信用卡或現金卡，然堅詞否認有何偽造文書或詐欺罪嫌，
    辯稱：其係經告訴人丙○○同意始持用丙○○之國民身分證
    影本申辦各該信用卡，銀行核卡後，其亦按月繳付最低應繳
    金額，並無詐騙之意思等語。經查：
  (一)告訴人丙○○原名郭姿佩，係於92年12月17日更名，有戶籍
    資料查詢結果一件在卷可查，合先敘明。而關於被告辯稱其
    申辦信用卡時所使用「郭姿佩」之國民身分證，係向告訴人
    丙○○所借用乙節，證人甲○○於本院審理中具結證稱：「
    我跟被告及丙○○當初都是英國保誠人壽公司壽險部的同事
    ，都是擔任業務員，我90年間到該公司任職時，被告及丙○
    ○他們兩人都已經在那裡上班。我們同事之間常常互相幫忙
    ，三人交情都不錯，丙○○把我當哥哥看待，後來因為丙○
    ○在外面兼差，比較碰不上面才沒有聯絡。我與被告是認識
    後差不多一年以後才成為男女朋友，一年前分手後就比較少
    聯絡。被告的媽媽原來有開公司，用被告的名義開支票，因
    為跳票所以信用變得不好，被告有兩個小孩，生活過得也不
    是很好，90年間有萬泰銀行的業務員來公司推銷現金卡，丙
    ○○與另一名女同事都有申請現金卡，他們兩人都把卡借給
    被告用。丙○○那時與被告的交情很好，幾乎每天都在一起
    ，因純粹想要幫被告，所以將申請的現金卡借給被告用，後
    來丙○○也沒有來要回現金卡。丙○○申請萬泰銀行的現金
    卡後，銀行每次都會用簡訊通知繳款，丙○○那時晚上要兼
    差白天要睡覺，就請被告將聯絡的電話改成被告的電話，被
    告才去更改聯絡方式。被告後來有跟丙○○說想要辦其他銀
    行的信用卡來代償萬泰銀行現金卡所負的債務，向丙○○借
    身分證，當時是我騎機車載被告到告訴人延和路的住處找丙
    ○○借身分證，丙○○有借給被告，後來申請信用卡辦了哪
    幾家我就不清楚。被告申辦信用卡後，繳款都很正常，至少
    有繳最低應繳金額，後來是因為有一次要繳和信的電話費，
    某家銀行突然告訴被告說不能再刷卡繳費，說有冒用的情形
    ，前一天本來還能正常使用，銀行就要求被告要將所有債務
    一次還清，本來是被告與丙○○協議好要借被告使用信用卡
    ，被告不是惡意使用，否則不會每個月都有繳款，丙○○會
    對被告提出告訴也很突然。被告本身並沒有信用卡，如有刷
    卡消費都是使用丙○○的信用卡簽她的名字」等語（見本院
    94年11月23日審理筆錄第3 至6 頁）。觀之上述證人甲○○
    所為證言，其中有關告訴人丙○○申辦萬泰銀行現金卡並借
    予被告使用乙節，核與證人即告訴人丙○○於本院審理中證
    稱：「當時是因萬泰銀行的業務員直接到我們公司來推銷，
    所以我有申請該行的現金卡，那時我與被告交情很好。被告
    的經濟狀況一直很不好，又要扶養小孩，常常繳不出小孩的
    學費或水電費，我為了幫忙被告，就將萬泰銀行的現金卡借
    給被告使用。那時被告用該現金卡借了五萬元，我當時覺得
    被告還不出那五萬元，我也願意幫她還」等語相符（見本院
    上開審理筆錄第7 至8 頁），足見被告辯稱曾向告訴人借用
    國民身分證以便使用告訴人名義申辦信用卡，已非全然無稽
    。
  (二)雖證人即告訴人丙○○於本院審理中證稱：「我不知道被告
    如何拿到我的證件去申請信用卡，當初我與被告在公司裡的
    辦公桌是在一起，我身分證正本沒有遺失過，是後來發現影
    本被盜用，我不知道被告如何拿到我的身分證影本，我沒有
    將身分證正本或影本交給被告」等語（見本院94年11月23日
    審理筆錄第10頁）。然對照證人丙○○於第一次偵訊中指稱
    ：「我要告乙○○偽造文書，我於92年10月底時收到家樂福
    得益卡的催繳單，後來收到中華銀行、玉山銀行、聯邦銀行
    、萬泰銀行、永旺公司等的催繳單，我平常不習慣帶身分證
    ，於92年12月17日要去改名字時，才發現身分證不見了」等
    語（見發查字第1905號卷第5 頁）；復於偵訊中陳稱：「是
    被告自己拿我的證件去用，92年10月間我發現證件遺失」等
    語（見偵緝字第1769號卷第27頁）。由告訴人丙○○就身分
    證是否曾遺失乙節，前後陳述已有不符。況告訴人既自承其
    平日並無隨身攜帶身分證之習慣，即便被告與告訴人丙○○
    在保誠人壽公司座位相鄰，告訴人既未有攜帶身分證之習慣
    ，被告又何能乘機竊用告訴人丙○○之身分證件？已可見告
    訴人丙○○所為陳述，實有瑕疵。
  (三)再查，告訴人丙○○於偵查中指稱被告冒其名義申辦者，包
    括中國信託信用卡、中華銀行現金卡、玉山銀行信用卡、聯
    邦銀行、萬泰銀行信用卡及法商佳信銀行信用卡等（見偵緝
    字第1769號卷第26至27頁）。對照證人丙○○於93年2 月18
    日曾自述其當時所持有之信用卡為遠東銀行「ESPRIT」聯名
    卡、中華銀行「衣蝶百貨」聯名卡、萬泰銀行「京華城」聯
    名卡及國泰世華銀行「SOGO百貨」聯名卡（見發查字第1905
    號卷第13頁）。另於本院審理中則證稱，萬泰銀行現金卡、
    信用卡（即「京華城」聯名卡）及中華銀行信用卡（即「衣
    蝶百貨」聯名卡）均係證人丙○○所親自申辦（見本院上開
    審理筆錄第8 至9 頁）。衡諸常情，告訴人對其個人使用信
    用卡及現金卡之狀況，自當知之甚詳，即便無從得悉被告以
    其名義申辦信用卡或現金卡之具體狀況為何，然就其個人所
    持用之信用卡或現金卡，焉能諉為不知？況萬泰銀行現金卡
    係告訴人申辦後親自借予被告使用，告訴人又何以於偵查中
    堅稱被告冒名申請該張現金卡？益見告訴人丙○○指述，並
    非全然可信。
  (四)況且，告訴人丙○○所自承申辦之上述現金卡及信用卡，其
    中萬泰銀行現金卡係於90年8 月3 日向申辦（卡號：000000
    000000號），晶片信用卡則於同年11月21日向萬泰銀行申辦
    （即「京華城」聯名卡，卡號：0000000000000000號），另
    於91年5 月7 日申辦中華銀行信用卡（即「衣蝶百貨」聯名
    卡，卡號：0000000000000000號）等情，有申請書3 件在卷
    可查（見偵緝字第1769號卷第40、45頁、發查字第1905號卷
    第49頁）。而上開信用卡及現金卡申請書所登載之聯絡電話
    ，均為證人丙○○之戶籍地電話及其所持用之0000000000號
    行動電話，且所登載之財務資料則為遠東商業銀行發行之「
    ESPRIT」聯名卡（卡號：0000000000000000號）信用卡，亦
    有國民身分證暨信用卡影本各一件在卷可查（見偵緝字第17
    69號卷第66頁、發查字第1905號卷第50頁）。對照上述信用
    卡及現金卡申請資料以觀，經證人丙○○指稱被告冒用其名
    義申辦之聯邦銀行信用卡（卡號：0000000000000000號），
    經核該信用卡申請書上所載「郭姿佩」之簽名樣式，與上述
    萬通銀行、中華銀行等信用卡申請書所載之「郭姿佩」簽名
    相符，且申請書上所載之聯絡電話亦為證人丙○○登載於萬
    泰銀行及中華銀行之行動電話及戶籍地電話，財務資料更同
    為遠東商銀發行之上述信用卡，此觀之該信用卡申請書所載
    即明（見偵緝字第1769號卷第83頁）。顯見被告並未偽造上
    述聯邦銀行信用卡申請書甚明，是告訴人丙○○有關被告冒
    名申辦聯邦銀行信用卡之此部分陳述，顯與事實不符，自不
    得作為不利於被告之認定。
  (五)再者，被告固以「郭姿佩」名義，分別於92年3 月19申辦玉
    山銀行現金卡、於92年4 月17日申辦法商佳信銀行信用卡（
    即「家樂福得益卡」），復於92年5 月4 日間申辦聯邦銀行
    現金卡。有關玉山銀行現金卡部分，被告乃提供證人丙○○
    之國民身分證及富邦銀行信用卡（卡號：0000000000000000
    號）影本作為財務資力證明，即以俗稱「以卡辦卡」之方式
    申辦；而法商佳信銀行信用卡部分，被告除提出證人丙○○
    之國民身分證影本外，另提出遠東商銀信用卡（即上述「ES
    PRIT」聯名卡）之正反面影本，由該遠東銀行信用卡反面所
    簽「郭姿佩」姓名樣式，與證人丙○○前開申請萬通銀行、
    中華銀行信用卡時所使用之簽名相符以觀（見發查字第1905
    號卷第30頁），足見該遠東銀行信用卡應係證人丙○○本人
    所持用無誤；而被告申辦聯邦銀行現金卡時，其上聯絡之行
    動電話及戶籍地電話等資料，亦均與上述玉山銀行現金卡及
    法商佳信銀行信用卡申請書所登載者相符。由被告申請上開
    信用卡或現金卡所提出之文件，除告訴人丙○○之國民身分
    證影本外，更提出告訴人所持用之遠東商銀及富邦銀行信用
    卡影本為其財力證明。依常理度之，信用卡通常甚少留存影
    本使用，苟未經告訴人丙○○同意出借信用卡影印使用，被
    告又何能取得證人丙○○所使用之信用卡影本作為申請文件
    ？再者，被告在申請書上填載有告訴人所持用之遠東銀行信
    用卡卡號，倘非經告訴人應允提供使用，被告應無得悉告訴
    人丙○○信用卡卡號之可能。由上情觀之，被告申辦上述信
    用卡或現金卡，應確係獲取告訴人丙○○之同意。其簽署「
    郭姿佩」之簽名，既經告訴人授權，自與刑法第210 條偽造
    私文書罪之構成要件有間，尚無從憑此認為被告有偽造文書
    罪嫌可言。
  (六)此外，被告於上述申請書上除填寫告訴人身分證上所載之戶
    籍地址及年籍資料外，另亦填載其真實住居所及聯絡電話，
    以便發卡銀行聯絡繳費事宜並按期繳付信用卡款項。且被告
    以證人丙○○之名義申辦如附表所示之信用卡或現金卡後，
    均陸續按月繳付最低應繳金額，其中如附表編號2.之信用卡
    ，係繳付至93年2 月19日，有法商佳信銀行93年4 月26 日
    函附繳款金額帳號明細一件在卷可查（見發查字第1905號卷
    第34頁）；而附表編號3.之現金卡，繳付至93年2 月11日，
    此有玉山銀行93年5 月4 日函所附帳戶往來明細表一件在卷
    可查（見發查字第1905號卷第26頁）。苟被告有意冒用他人
    名義申辦信用卡或現金卡，因此規避繳款責任並詐取財物，
    亦無留存其個人真實聯絡住址及電話之理，更無必要按月繳
    納最低應繳金額長達年餘。足見被告以「郭姿佩」名義申辦
    如附表所示之信用卡及現金卡，並無不法所有之意圖可言。
    況被告即便使用上述信用卡之預借現金功能，亦按月清償部
    分款項，足見其並無利用自動付款設備錯誤而詐取財物之不
    法所有意圖。依上所述，自難以刑法第339 條第1 項、第33
    9 條之2 第1 項等罪名相繩。
  (七)至公訴意旨又以被告冒用告訴人丙○○名義申辦消費性信用
    貸款3 筆，認此部分亦涉嫌行使偽造私文書罪嫌及詐欺取財
    罪嫌云云。惟查，公訴意旨認被告涉有此部分罪嫌，無非係
    以永旺公司所出具之清償證明書、顧客管理組公函及法商佳
    信銀行消費性信用貸款約定書各1 件為其佐證。觀之上述文
    件，其中永旺公司出具之清償證明書、顧客管理組公函，至
    多僅能證明被告以「郭姿佩」名義向永旺公司申辦分期付款
    信用貸款，至於被告究竟曾否偽填相關文書交付永旺公司、
    或究係偽造何種文書，及以何方法施用詐術詐取財物，卷內
    全無相關資料可資佐證。依前述刑事訴訟法第161 條第1 項
    之規定，此部分自應由檢察官指明證明之方法以為證明。況
    永旺公司既已出具清償證明，顯見該款項已然清償。對照告
    訴人丙○○於偵訊中陳稱款項係由被告所繳付乙節以觀（見
    發查字第1905號卷第5 頁背面），更可見被告並無利用「郭
    姿佩」之名義詐取財物之不法所有意圖。至於法商佳信銀行
    消費信用貸款部分，被告於92年6 月22日在萬豐視聽電業有
    限公司，以29,000元之價格購買冷氣1 部，並向法商佳信銀
    行就上開金額辦理消費性信用貸款，此節亦有消費性信用貸
    款約定書一件在卷可佐（見發查字第1905號卷第31頁）。既
    被告已獲得告訴人丙○○同意申辦該行所發行之「家樂福得
    益卡」，則被告復使用該卡所附加之消費性信用貸款功能，
    自非逾越告訴人丙○○之授權範圍，則被告就此並無行使偽
    造私文書之犯行可言，遑論以此方式施用詐術獲取財物。既
    無其他積極證據可資證明被告施用何種詐術取得上述冷氣機
    ，自應為有利於被告之認定。
  (八)綜上所述，告訴人丙○○之指述既有上述瑕疵可指，又無其
    他證據足資證明其陳述之真實性，依前開說明，自不得以告
    訴人丙○○之陳述作為不利於被告之認定。此外，又查無其
    他積極證據證明被告有公訴意旨所述之刑法第216 、210 條
    之行使偽造私文書、及刑法第339 條第1 項、第339 條之2
    等詐欺犯行，依照上述最高法院判例見解，應為被告無罪之
    諭知。
據上論斷，應依刑事訴訟法第301 條第1 項，判決如主文。
本案經檢察官魏正杰到庭執行職務。
中　　華　　民　　國　　94　　年　　12　　月　　20　　日
                  刑事第十五庭  審判長法　官  林海祥
                                      法　官  朱敏賢
                                      法　官  汪怡君1
上列正本證明與原本無異。
如不服本判決，應於送達後十日內向本院提出上訴狀
                                      書記官  李郁禎
中　　華　　民　　國　　94　　年　　12　　月　　22　　日
附表：
 ┌───┬────────┬────────┬───────┬────┬────────────┐
 │編號  │ 發卡金融機構   │卡 ?????號 │申?辦?日?期│積欠金額│  帳  單  地  址        │
 ├───┼────────┼────────┼───────┼────┼────────────┤
 │1.    │中國信託商業銀行│0000000000000000│92年5月12日   │52,370元│台北縣板橋市○○路○段106│
 │      │                │（信用卡）      │              │        │巷12弄5號               │
 ├───┼────────┼────────┼───────┼────┼────────────┤
 │2.    │法商佳信銀行    │不詳卡號信用卡（│92年4月17日   │30,000元│同上                    │
 │      │                │家樂福得益卡）  │              │        │                        │
 ├───┼────────┼────────┼───────┼────┼────────────┤
 │3.    │玉山商業銀行    │現金卡（帳號：05│92年3月19日   │27,796元│同上                    │
 │      │                │00000000000號） │              │        │                        │
 ├───┼────────┼────────┼───────┼────┼────────────┤
 │4.    │聯邦商業銀行    │現金卡（帳號：02│92年5月4日    │153,438 │同上（原登載為新莊市昌明│
 │      │                │0000000000號，起│              │元      │街36號3 樓，嗣經變更同上│
 │      │                │訴書誤載為「信用│              │        │）                      │
 │      │                │卡」）          │              │        │                        │
 └───┴────────┴────────┴───────┴────┴────────────┘
